【裁判字號】    98,重上更(二),60
【裁判日期】    980723
【裁判案由】    妨害自由
【裁判全文】
臺灣高等法院臺中分院刑事判決    98年度重上更(二)字第60號
上  訴  人
即  被  告  丁○○原名蘇桓）.
上列上訴人因妨害自由案件，不服臺灣臺中地方法院92年度訴緝
字第134號，中華民國92年4月25日第一審判決（起訴案號：臺灣
臺中地方法院檢察署90年度偵字第21613號），提起上訴，經判
決後，由最高法院第二次發回更審，本院判決如下：
    主  文
原判決撤銷。
丁○○共同以強暴、脅迫方法剝奪人之行動自由，處有期徒刑肆
月，如易科罰金，以銀元參佰元即新臺幣玖佰元折算壹日；減為
有期徒刑貳月，如易科罰金，以銀元參佰元即新臺幣玖佰元折算
壹日。
    事  實
一、丁○○（即蘇桓）、陳若忠、謝國旭（上二人均經判處罪刑
    確定在案）為再生商業信用服務股份有限公司（下稱再生公
    司）之員工，因再生公司受林禮館之託向蔡遠志催討欠款新
    臺幣（下同）三百二十萬七千七百元，後雙方協議以蔡遠志
    在臺中縣太平市○○○路84之1號倉庫（下稱倉庫）之貨物
    抵充債務，蔡遠志之妻甲○○遂與丁○○及陳若忠、謝國旭
    約定於民國（下同）90年10月4日下午1時許至上址點交貨物
    。詎甲○○依約抵達上址後，丁○○與陳若忠、謝國旭竟基
    於共同犯意聯絡，強行取去甲○○所騎乘機車之鑰匙，並將
    甲○○強拉至倉庫內，復脅迫以要綁架其子女等情事，逼令
    甲○○向親友籌款五十萬元始能離去，而以強暴、脅迫方法
    剝奪甲○○之行動自由。甲○○迫不得已撥打電話予蔡遠志
    之胞姊丙○○，請丙○○代為籌款五十萬元，通話中丙○○
    察覺有異，乃報警處理。嗣於同日下午2時許，臺中縣警察
    局霧峰分局新平派出所警員庚○○、辛○○、己○○、戊○○（上二人時為替代役男）四人據報後趕至現場，經護送甲○○至丙○○開設之宜欣托兒所後，甲○○始得脫困。
二、案經甲○○訴由臺中縣警察局霧峰分局報請臺灣臺中地方法
    院檢察署檢察官偵查起訴。
    理  由
一、本案援引之證據（包括非供述證據及證人於審判外之陳述）
    ，檢察官、被告丁○○對證據能力均無異議，且本院審酌該
    證據作成之情況，無顯不可信、違法取證或陳述人非基於自
    由意願所為陳述之瑕疵，並適於為本案認定事實之依據，認
    均有證據能力，合先敘明。
二、訊之被告丁○○固坦承夥同陳若忠、謝國旭於上開時地與甲○○商談債務問題，然矢口否認有何妨害自由犯行。辯稱：
    渠等並未強行取去甲○○所騎乘機車之鑰匙，未將甲○○強
    拉至倉庫內，亦未脅迫甲○○須向親友籌款五十萬元始能離
    去，而剝奪其行動自由云云。經查，依債權人林禮館與再生
    公司所簽訂之聘僱契約第一條所示（偵卷第48頁），除債務
    人蔡遠志一人外，並無其他需償付或出面處理該債務之人，
    且無誤認他人為債務人之可能，然本件處理債務之過程，再
    生公司卻無端以不法手段牽扯與債務無涉之蔡遠志之至親即
    配偶甲○○、胞姐丙○○、胞兄蔡智信等人入內（所涉誹謗
    罪及恐嚇危害安全罪部分，均經判處罪刑確定在案），堪認
    再生公司為達收取債務之目的，實不惜使用不法方法為之，
    已至為明顯。又本件犯罪事實，據告訴人甲○○於偵查中指
    稱：「90年10月4日下午到倉庫去是要點交貨物給討債公司
    人員，他們不讓我回去，也有拿走我的機車鑰匙，我也不敢
    離開，也不能離開。他們有說馬上籌五十萬元不然要綁妳的
    兒女，放蛇咬妳。他們人多勢眾，我很害怕。他們叫我打電
    話給丙○○籌錢，丙○○問我是否在倉庫，我說是。丙○○
    就知道我被限制行動自由，打電話報警。之後警員就到了，
    警察沒有處理，只是護送我離去」等語（偵卷第94頁），及
    證人丙○○於偵查中證稱：「她（指甲○○）下午我忘記她
    幾點打電話過來，我有感覺情況不妙，我主動問她說妳是否
    被押住了，要不要報警，她回答我是（被押住）要（報警）
    ，我就打給新平派出所」等語（偵卷第95頁），暨同案被告
    謝國旭於警詢時所供：「我有拿行動電話請她（指甲○○）
    調臺幣五十萬清償債務」等語（偵卷第25頁），再綜核甲○○與蔡智信陸續與再生公司所簽訂之協議書、讓渡書、甲○○寄送予林禮館之存證信函（偵卷第54至58頁、第63至70頁
    ），可知雙方均已同意由蔡遠志提供土地二筆、房屋一筆、
    車牌號碼R4-517號貨車一部、倉庫內全數貨物以抵償債務，
    再生公司並業於90年9月30日已取得倉庫貨物所有權及將貨
    車開走，雙方就債務之解決方案既已達成合意並立據，且案
    發當日係為點交倉庫貨物而前往倉庫會面，若非受有強暴、
    脅迫，甲○○豈有自動撥打電話請親友再額外籌款五十萬元
    以償付債務而自陷於更不利益之可能，更無當場請求員警護
    送其離開之理。至當日到場處理之員警庚○○、辛○○、己○○、戊○○四人，雖證人即較早到場之庚○○證稱：「（
    到場時）她（指甲○○）站在外面，我們（指庚○○及己○○）一到現場就看到他們都在外面。我當時去到現場，與他
    們在外面說話」等語（本院更(一)審卷第37至38頁），證人即
    較後到場之辛○○證稱：「我與戊○○到場時，甲○○、謝
    國旭等人都在馬路旁，我沒有進入到倉庫裡面」等語（本院
    更(一)審卷第39頁），然觀諸該二證人所證，員警到達現場時
    ，甲○○及被告等人均已身在倉庫外面，員警到達現場，顯
    已在甲○○所指訴在倉庫內遭受妨害自由之不法待遇完畢之
    後，自不能以員警所見犯行完結後之情狀，據為有利被告之
    認定。綜上所述，被告所辯，要屬事後卸責之詞，不足採信
    。本件事證至為明確，被告犯行堪予認定。
三、查被告行為後，刑法第2條第1項業於94年2月2日修正公布，
    並自95年7月1日起施行。修正後刑法第2條第1項規定，已將
    新舊法律適用之「從新從輕」原則，改採「從舊從輕」原則
    ，而此規定僅係規範行為後法律變更所生新舊法律比較適用
    之準據法，並非實體刑罰法律，自不生行為後法律變更之比
    較適用之問題，應逕行適用新法第2條第1項之規定，為「從
    舊從輕」之比較。茲比較新舊法之適用如下：
  (一)刑法第28條共同正犯之範圍，已修正限縮於共同實行犯罪行
    為者始成立共同正犯，排除陰謀犯、預備犯共同正犯，自屬
    行為後法律有變更，而非僅屬文字修正，應有新舊法比較適
    用問題，本案經比較結果，修正後新法並未較有利於被告，
    依刑法第2條第1項前段，仍應依行為時之修正前刑法第28條
    論擬（最高法院97年度台上字第37號判決意旨參照）。
  (二)關於罰金最低額部分，修正後刑法第33條第5款規定為「罰
    金：新臺幣一千元以上，以百元計算之」，較舊法所定罰金
    最低額為銀元一元（即新臺幣三元）以上為重，並非較有利
    於被告，依修正後刑法第2條第1項前段之規定，仍應適用修
    正前刑法第33條第5款關於罰金最低額之規定。
  (三)修正前刑法第41條第1項前段規定：「犯最重本刑為五年以
    下有期徒刑以下之刑之罪，而受六個月以下有期徒刑或拘役
    之宣告，因身體、教育、職業、家庭之關係或其他正當事由
    ，執行顯有困難者，得以一元以上三元以下折算一日，易科
    罰金。」則被告行為時之易科罰金折算標準，經依修正前罰
    金罰鍰提高標準條例第2條規定，就其原定數額提高為一百
    倍折算一日，則為以銀元三百元折算一日，經再依現行法規
    所定貨幣單位折算新臺幣條例第2條折算為新臺幣後，應以
    新臺幣九百元折算一日。惟修正後刑法第41條第1項前段則
    規定：「犯最重本刑為五年以下有期徒刑以下之刑之罪，而
    受六個月以下有期徒刑或拘役之宣告者，得以新臺幣一千元
    、二千元或三千元折算一日，易科罰金。」經比較修正前後
    之易科罰金折算標準，以修正前之規定較有利於被告。
  (四)經本院綜合比較結果，修正後刑法之規定並非較有利於被告
    ，參酌修正後刑法第2條第1項前段、但書規定之「從舊從輕
    」原則，本案應適用修正前前揭刑法規定為法條適用之依據
    。
四、核被告丁○○所為，係犯刑法第302條第1項之以強暴、脅迫
    方法剝奪人之行動自由罪。被告丁○○與陳若忠、謝國旭間
    ，就上開犯行，有犯意聯絡及行為分擔，應依修正前刑法第
    28條之規定論以共同正犯。原審予被告論科，固非無見，惟
    被告行為後，刑法業經修正並公布施行，原審未及為新舊法
    之比較適用，即有未當；又被告行為後，中華民國九十六年
    罪犯減刑條例業於96年7月16日施行，本件犯罪時間在96年4
    月24日以前，被告丁○○所犯刑法第302條第1項之以強暴、
    脅迫方法剝奪人之行動自由罪，非該條例第3條第1項所定不
    予減刑之罪，原審未及依中華民國九十六年罪犯減刑條例諭
    知減刑，亦有未洽，是被告上訴否認犯罪，雖無足採，然原
    判決既有可議，即應由本院予以撤銷改判。爰審酌被告年富
    力強，不思以正當方法賺取所需，竟受僱於民間討債公司以
    非法方式索討債務，所犯惡性非輕，及告訴人受害程度、被
    告犯罪後態度等一切情狀，量處有期徒刑四月，並諭知以銀
    元三百元即新臺幣九百元折算一日為易科罰金之折算標準，
    再依中華民國九十六年罪犯減刑條例之規定減其刑期二分之
    一，暨諭知易科罰金之折算標準，以資懲儆。
五、據上論斷，應依刑事訴訟法第369條第1項前段、第364條、
    第299條第1項前段，刑法第2條第1項前段、第302條第1項，
    修正前刑法第28條、第41條第1項前段，中華民國九十六年
    罪犯減刑條例第2條第1項第3款、第7條，修正前罰金罰鍰提
    高標準條例第1條前段、第2條，現行法規所定貨幣單位折算
    新臺幣條例第2條，判決如主文。
本案經檢察官乙○○到庭執行職務。
中    華    民    國    98    年    7     月    23    日
            刑事第一庭    審判長法  官  陳  紀  綱
                                法  官  張  智  雄
                                法  官  陳  欣  安
以上正本證明與原本無異。
如不服本判決應於收受送達後10日內向本院提出上訴書狀，其未
敘述上訴之理由者，並得於提起上訴後10日內向本院補提理由書
（均須按他造當事人之人數附繕本）「切勿逕送上級法院」。
                                書記官  吳  姁  穗
中    華    民    國    98    年    7     月    23    日
附錄：
刑法第302條第1項：
私行拘禁或以其他非法方法，剝奪人之行動自由者，處五年以下
有期徒刑、拘役或三百元以下罰金。


司法院資訊處製作；財團法人民間司法改革基金會備份。
